臺灣高等法院民事判決
108年度上字第1278號
上  訴  人
即被上訴人  謝斌夫  
訴訟代理人  連阿長律師
被上訴人即
上  訴  人  謝豐次    住苗栗縣○○鎮○○里○○00○0            
    ○○○    住○○市○○區○○路0段0巷00號
            謝桂芳  
            謝桂彬  
            謝桂全  
            謝文陸  
            許璧綿  
            謝仕良  
            謝仕成  
            謝雅婷  

            謝雅華  
共      同
訴訟代理人  蔡文生律師
上列當事人間請求返還房屋等事件，兩造(下均以姓名稱之)對於
中華民國108年8月30日臺灣新北地方法院107年度訴字第3045號
第一審判決各自提起上訴，謝斌夫並為訴之追加，本院於109年5
月5日言詞辯論終結，判決如下：
    主  文
原判決關於命謝豐次、謝桂芬、謝桂芳、謝桂彬、謝桂全、謝文
陸、許璧綿、謝仕良、謝仕成、謝雅婷、謝雅華給付部分，及該
部分假執行之宣告，暨命謝豐次、謝桂芬、謝桂芳、謝桂彬、謝
桂全、謝文陸、許璧綿、謝仕良、謝仕成、謝雅婷、謝雅華負擔
訴訟費用之裁判均廢棄。
上開廢棄部分，謝斌夫在第一審之訴及假執行之聲請均駁回。
謝斌夫之上訴、追加之訴及假執行之聲請均駁回。
第一審訴訟費用關於廢棄部分及第二審訴訟費用(含追加之訴)均
由謝斌夫負擔。
    事實及理由
壹、程序方面：
    按不變更訴訟標的，而補充或更正事實上或法律上之陳述
    者，非為訴之變更或追加，民事訴訟法第256條定有明文。
    查謝斌夫在原審主張：伊為門牌號碼新北市○○區○○路
　　000號房屋(未辦建物所有權第1次登記，如附圖暫編地號220
    所示，面積579平方公尺，下稱系爭162號房屋)之共有人，
    謝豐次、謝文陸、許璧綿、謝仕良、謝仕成、謝雅婷、謝雅
    華(下合稱謝豐次7人，許璧綿以次5人合稱許璧綿5人)無權
    占有系爭162號房屋，致伊受有損害，爰依民法第179條規定
    及繼承法律關係，請求謝豐次7人返還不當得利等語(見原審
    卷第246、369、370頁)，嗣於本院審理時，本於同一原因事
    實，追加依民法第184條第1項前段規定請求為同一給付(見
    本院卷㈠第115頁)，核屬補充法律上陳述，非為訴之追加，
    應予准許。
貳、實體方面：　　
一、謝斌夫起訴主張：系爭162號房屋及其坐落新北市○○區○○段0
    ○段000地號土地（下稱系爭220地號土地，與系爭162號房屋
    合稱系爭房地）為伊與謝豐次、謝文陸及訴外人謝雲南、陳
    月鸞(按：陳月鸞之配偶謝銀水與謝斌夫、謝豐次、謝文陸
    、謝雲南係五兄弟)所共有，所有權應有部分(下稱應有部分
    )依序為18分之4、18分之3、18分之4、18分之4、18分之3(
    即附表所示)。謝雲南於民國（下同）106年3月18日死亡，
    其應有部分18分之4由許璧綿5人共同繼承；陳月鸞於106年1
    0月25日死亡，其應有部分18分之3由謝桂芬、謝桂芳、謝桂
    彬、謝桂全(下合稱謝桂芬4人，與謝豐次7人合稱謝豐次11
    人)共同繼承，惟謝豐次7人無權占有系爭162號房屋，爰依
    民法第767條第1項前段、第821條規定，請求謝豐次7人將系
    爭162號房屋騰空(謝斌夫於原審聲明請求將系爭
　　162號房屋內之物品清空，嗣於本院審理中更正為「騰空」
    ，不涉及訴之變更，見本院卷㈡第129頁)返還予伊及其他全
    體共有人，並選擇合併依民法第184條第1項前段、第
　　179條規定，請求謝豐次7人連帶給付102年5月12日起至107
    年5月11日止相當於租金之不當得利合計新臺幣(下同)120萬
    元本息，及自起訴狀繕本送達之翌日(即107年6月6日，見原
    審卷第17、27至37頁)起至騰空返還系爭162號房屋之日止，
    按月連帶給付伊2萬元。又門牌號碼新北市○○區○○路00000號
    、144巷6號房屋(下分別稱160-4號、144巷6號房屋)為伊與
    謝豐次、謝文陸、謝雲南、陳月鸞所共有(所有權應有部分
    如附表所示)，伊歷年來為上開房屋支出修繕費用共
　　124萬5400元，依附表所示之應有部分比例，謝豐次應負擔
    20萬7757元（計算式：124萬5400X3/18）、謝桂芬4人應連
    帶負擔20萬7757元（計算式：124萬5400元X3/18）、謝文陸
    應負擔27萬6756元（計算式：124萬5400元×4/18）、許璧綿
    5人應連帶負擔27萬6756元（計算式：124萬5400元X4/
　　18），爰依民法第546條第1項規定及繼承法律關係，請求謝
    豐次給付20萬7757元、謝文陸給付27萬6756元、謝桂芬4人
    連帶給付20萬7757元、許璧綿5人連帶給付27萬6756元，及
    均自起訴狀繕本送達之翌日(即107年6月6日，見原審卷第17
    至37頁)起至清償日止，按年息5％計算之利息(於本院表明修
    繕費用部分不再主張依不當得利法律關係請求，見本院卷㈡
    第23頁)等語。原審判命謝豐次應給付謝斌夫11萬3333元本
    息、謝文陸應給付謝斌夫15萬1111元本息、許璧綿5人應連
    帶給付謝斌夫15萬1111元本息、謝桂芬4人應連帶給付謝斌
    夫11萬3333元本息(以上均屬修繕費用部分)，而駁回謝斌夫
    其餘之訴。兩造各自就其等敗訴部分提起上訴後，謝斌夫減
    縮上訴範圍(減縮部分，下不贅述)。謝斌夫上訴聲明求為判
    決：㈠原判決駁回謝斌夫後開第㈡至㈧項之訴部分，及該部分
    假執行之聲請均廢棄；㈡謝豐次7人應將系爭162號房屋返還
    予謝斌夫及其他全體共有人；㈢謝豐次7人應連帶給付謝斌夫
    120萬元，及自107年6月6日起至清償日止，按年息5%計算之
    利息；㈣謝豐次7人應自107年6月6日起至返還系爭
　　162號房屋之日止，按月連帶給付謝斌夫2萬元；㈤謝豐次應
    再給付謝斌夫9萬4424元（20萬7757元-11萬3333元），及自
    107年6月6日起至清償日止，按年息5%計算之利息；㈥謝文陸
    應再給付謝斌夫12萬5645元（27萬6756元-15萬1111元），
    及自107年6月6日起至清償日止，按年息5%計算之利息；㈦謝
    桂芬4人應再連帶給付謝斌夫9萬4424元（20萬7757元-11萬3
    333元），及自107年6月6日起至清償日止，按年息5%計算之
    利息；㈧許璧綿5人應再連帶給付謝斌夫12萬5645元（27萬67
    56元-15萬1111元），及自107年6月6日起至清償日止，按年
    息5%計算之利息；㈨願供擔保請准宣告假執行。謝斌夫於本
    院追加之訴主張：伊為兩造共有之160-4號、144巷6號及新
    北市○○區○○路000巷000號房屋(下稱144巷6-1號房屋，應有
    部分比例如附表所示)支付修繕費用共152萬6140元，依附
    表所示應有部分比例，謝豐次應負擔25萬
　　4357元(152萬6140元X3/18)、謝文陸應負擔33萬9142元(152
    萬6140元X4/18)、許璧綿5人應連帶負擔33萬9142元(152萬
　　6140元X4/18)、謝桂芬4人應連帶負擔25萬4358元(152萬
　　6140元X3/18)，扣除原審請求部分，爰依民法第546條第1項
    規定及繼承法律關係，追加聲明求為判決：㈠謝豐次應給付
    謝斌夫4萬6600元(25萬4357元-20萬7757元)，及自108年11
    月26日上訴理由狀繕本送達翌日起至清償日止，按年息5%計
    算之利息；㈡謝文陸應給付謝斌夫6萬2386元(33萬9142元-
　　27萬6756元)，及自108年11月26日上訴理由狀繕本送達翌日
    起至清償日止，按年息百分之5計算之利息；㈢謝桂芬4人應
    連帶給付謝斌夫4萬6600元(25萬4357元-20萬7757元)，及自
    108年11月26日上訴理由狀最後送達翌日起至清償日止，按
    年息5%計算之利息；㈣許璧綿5人應連帶給付謝斌夫6萬2386
    元(33萬9142元-27萬6756元)，及自108年11月26日上訴理由
    狀最後送達翌日起至清償日止，按年息5%計算之利息；㈤願
    供擔保請准宣告假執行。經核其追加之訴係擴張應受判決事
    項之聲明，依民事訴訟法第446條第1項但書、第255條第1項
    第3款規定，應予准許。並對謝豐次11人之上訴，答辯聲明
    求為判決：上訴駁回。
二、謝豐次11人則以：謝斌夫與謝豐次、謝文陸、謝雲南、謝銀
    水五兄弟於68年間共同出資購買系爭220地號土地及同小段
　　219、222、223等地號土地(下均以地號稱之，合稱泰山土地
    )，復於78年間與訴外人謝幼、謝誼靜共同出資購買坐落新
    北市○○區○○段○○○段00000地號土地(下稱五股土地)，約定泰
    山土地、五股土地均借名登記在謝斌夫名下。嗣謝銀水於83
    年10月間死亡，其配偶陳月鸞於85年間與謝斌夫、謝豐次、
    謝文陸、謝雲南在219地號土地上興建160-4號房屋，約定借
    名登記於謝斌夫名下，其5人與謝幼、謝誼靜為避免產權爭
    議，先後於92年5月7日、同年8月3日簽訂「合夥購置不動產
    契約同意書」、「共同購置不動產分配合約書」，確認每人
    之應有部分。又系爭162號房屋原作為謝斌夫、謝豐次、謝
    文陸、謝雲南及陳月鸞合夥經營觀音石材工廠之用，廠內全
    部生財器具均屬合夥財產，惟多年來兄弟不睦早已停業，閒
    置迄今，謝豐次7人並未占用系爭162號房屋。另謝斌夫於兩
    造間另案訴訟(本院102年度重上字第820號、105年度重上字
    第21號、107年度上字第266號)均主張
　　160-4號、144巷6號、144巷6-1號房屋係其獨資購買或興建
    ，並管理、使用、收益及維護修繕，顯然兩造間就上開房屋
    之管理修繕並無任何委任關係存在，況144巷6號、144巷6-1
    號房屋未辦建物所有權第1次登記，兩造間並無借名登記契
    約存在，自無類推適用民法關於委任規定之可能，且上開房
    屋為兩造所共有，縱須修繕，亦應以共有人過半數及其應有
    部分合計過半數之同意行之，然謝斌夫並未徵得伊等同意逕
    行修繕，自不得請求伊等分擔修繕費用等語，資為抗辯。謝
    豐次11人上訴聲明：㈠原判決關於不利謝豐次11人部分廢棄
    ；㈡上開廢棄部分，謝斌夫在第一審之訴及假執行之聲請均
    駁回。並對謝斌夫之上訴，答辯聲明：㈠謝斌夫之上訴、追
    加之訴及假執行之聲請均駁回；㈡如受不利之判決，願預供
    擔保請准宣告免為假執行。
三、兩造不爭執及協議簡化爭點之事項（見原審卷第372至374頁
    、本院卷㈠第248頁、卷㈡第61、134、136頁）：
   (一)泰山土地、160-4號房屋及五股土地原均為謝斌夫、謝 
       豐次、謝文陸、謝雲南、陳月鸞分別共有，應有部分依
       序為18分之4、18分之3、18分之4、18分之4、18分之3，
       並借名登記在謝斌夫名下。
   (二)兩造間就系爭220號土地之應有部分依序為謝斌夫18分之
       4、謝文陸18分之4、謝桂彬18分之1、謝桂全18分之1、
       謝桂芳36分之1、謝桂芬36分之1、許璧綿180分之24、謝
       仕良180分之4、謝仕成180分之4、謝雅婷180分之4、謝
       雅華180分之4、訴外人謝志祥12分之1、訴外人謝志明12
       分之1。
　 (三)系爭162號房屋(如附圖所示暫編地號220、面積579平方
       公尺，未辦建物所有權第1次登記)原為謝斌夫、謝豐次
       、謝文陸、謝雲南、陳月鸞分別共有，應有部分依序為1
       8分之4、18分之3、18分之4、18分之4、18分之3，嗣謝
       雲南於106年3月18日死亡，其應有部分18分之4由許璧綿
       5人共同繼承，陳月鸞於106年10月25日死亡，其應有部
       分18分之3由謝桂芬4人共同繼承。
　 (四)兩造間就160-4號、144巷6號、144巷6-1號房屋於謝斌夫
       主張支出如附表、之所示修繕費用期間之所有權應有
       部分如附表所載。
　 (五)謝斌夫、謝豐次、謝文陸、謝雲南、陳月鸞曾於96年9月
       6日在新北市○○區○○○○○○○00○○○○○000號調解（下稱系爭
       調解），並作成調解書(下稱系爭調解書)。
四、謝斌夫主張：謝豐次7人無權占有系爭162號房屋，爰依民法
    第767條第1項前段、第821條規定，請求其等將系爭162號房
    屋返還予伊及其他全體共有人，並依民法第179條、第184條
    第1項前段規定及繼承法律關係，請求其等連帶給付120萬元
    本息，及自107年6月6日起至返還系爭162號房屋之日止，按
    月連帶給付2萬元。又160-4號、144巷6號、144巷6-1號房屋
    均為伊與謝豐次、謝文陸、謝雲南、陳月鸞所共有，伊歷年
    來為上開房屋支出修繕費用共152萬6140元，爰依民法第546
    條第1項規定及繼承法律關係，請求謝豐次11人按附表所示
    應有部分比例分擔修繕費用等情，為謝豐次11人所否認，並
    以前揭情詞置辯。經查：
  (一)關於謝斌夫請求謝豐次7人返還系爭162號房屋及給付相當
      於租金之不當得利或損害賠償部分：　
　　⒈按「稱合夥者，謂二人以上互約出資以經營共同事業之契
      約」、「各合夥人之出資及其他合夥財產，為合夥人全體
      之公同共有」、「合夥未定有存續期間，或經訂明以合夥
      人中一人之終身，為其存續期間者，各合夥人得聲明退夥
      ，但應於兩個月前通知他合夥人」、「合夥人除依前2條
      規定退夥外，因下列事項之一而退夥：合夥人死亡者。
      但契約訂明其繼承人得繼承者，不在此限。合夥人受破
      產或監護之宣告者。合夥人經開除者」、「退夥人與他
      合夥人間之結算，應以退夥時合夥財產之狀況為準。
      退夥人之股分，不問其出資之種類，得由合夥以金錢抵還
      之。合夥事務，於退夥時尚未了結者，於了結後計算，並
      分配其損益」、「合夥因左列事項之一而解散：合夥存
      續期限屆滿者。合夥人全體同意解散者。合夥之目的事
      業已完成或不能完成者」、「合夥解散後，其清算由合夥
      人全體或由其所選任之清算人為之。前項清算人之選任，
      以合夥人全體之過半數決之」、「合夥財產，於清償合夥
      債務及返還各合夥人出資後，尚有賸餘者，按各合夥人應
      受分配利益之成數分配之」，民法第667條第1項、第668
      條、第686條第1項、第687條、第689條、第692條、第694
      條及第699條分別定有明文。
　　⒉查系爭162號房屋為一層樓鐵皮廠房，自76年間起作為謝斌
      夫、謝豐次、謝雲南、謝文陸、謝銀水五兄弟合夥經營觀
      音石材工廠(下稱系爭合夥)使用，其內堆置之大型天車、
      石材及廢棄物等係屬合夥財產，謝豐次7人已於109年3月2
      0日以前將系爭162號房屋騰空完畢等情，有勘驗筆錄及現
      場照片可稽（見原審卷第297、298頁、第305至313頁、本
      院卷㈡第17頁)，且為兩造所不爭執(見本院卷㈠第438頁、
      卷㈡第22、133、135頁)。又謝銀水於83年10月27日死亡(
      見本院卷㈠第289頁繼承系統表)，系爭合夥未約定得由繼
      承人繼承，業據謝豐次7人陳明在卷，此為謝斌夫所不否
      認(見本院卷㈡第134頁)，則謝銀水自死亡時起當然退夥，
      陳月鸞及謝桂芬4人未繼承其合夥人身分，是系爭合夥自8
      3年10月27日起之合夥人為謝斌夫、謝豐次、謝雲南、謝
      文陸。謝斌夫於88年間起因重病退休，惟其未證明曾依民
      法第686條規定聲明退夥，僅堪認謝斌夫自斯日起未執行
      合夥事務，尚難謂已發生退夥之效力。謝雲南於106年3月
      15日死亡(見本院卷㈠第289頁繼承系統表)，即當然退夥，
      許璧綿5人不因繼承而成為合夥人，是系爭合夥自斯時起
      之合夥人為謝斌夫、謝豐次、謝文陸。再查，謝銀水、謝
      雲南之繼承人雖未因繼承而取得合夥人身分，但仍得因繼
      承而取得退夥事由發生時合夥財產之公同共有權，且謝豐
      次7人抗辯系爭合夥尚未完成民法第689條、第699條之結
      算或分配程序，謝斌夫未予爭執，則系爭162號房屋內原
      放置之合夥財產仍屬於許璧綿5人、謝斌夫、謝豐次、謝
      文陸及謝桂芬4人(謝銀水死亡後，由陳月鸞及謝桂芬4人
      繼承；陳月鸞死亡後，由謝桂芬4人繼承)公同共有，迄該
      合夥財產於109年3月20日自系爭162號房屋清空，許璧綿5
      人及謝桂芬4人自斯時起無占用該房屋之事實。
　　⒊又謝斌夫主張：伊於96年間向新北市泰山區(改制前為臺北
      縣泰山鄉，下同)調解委員會申請調解，請求謝豐次、謝
      文陸、謝雲南返還系爭220地號土地，可見伊已退夥云云
      ，並以系爭調解書為據(見原審調字卷第23頁)，惟觀諸謝
      斌夫於96年5月3日向新北市泰山區調解委員會提出之聲請
      調解書記載略以：「對造人等(即謝豐次、謝文陸、謝雲
      南，下同)經聲請人等(即謝斌夫、陳月鸞，下同)之同意
      ，使用泰山區泰山段1小段220地號土地(即系爭220地號土
      地)，使用費由對造人等共同給付聲請人等每月各新台幣(
      下同)壹萬元，惟對造人等迄未給付聲請人等各貳拾陸萬
      元，為此聲請調解」等語(見外放之系爭調解卷宗第1頁)
      ，可知謝斌夫係與陳月鸞本於系爭220地號土地共有人之
      地位，就請求謝豐次、謝文陸、謝雲南給付該土地使用費
      為爭執事項聲請調解，並非謝斌夫向謝豐次、謝文陸、謝
      雲南為聲明退夥之意思表示，與民法第687條之規定不符
      ，是謝斌夫前開主張，要無可採。
　　⒋次按共有物，除契約另有訂定外，由共有人共同管理之，
　　　98年1月23日修正前民法第820條定有明文。又共有人不變
      更共有物之性質，決定其使用收益方法之行為，如：共有
      物之出租、出借等，乃典型之利用行為，屬民法第820條
      第1項規定管理權能之範圍。復按使用借貸者，謂當事人
      一方以物交付他方，而約定他方於無償使用後返還其物之
      契約；終止權之行使，應向他方當事人以意思表示為之；
      契約當事人之一方有數人者，前項意思表示，應由其全體
      或向其全體為之，民法第464條、第263條準用第258條第1
      項、第2項分別定有明文。是使用借貸屬貸與人與使用人
      間之契約關係，當事人有數人者，關於終止權之行使，應
      由一方全體當事人向他方全體當事人以意思表示為之。
　　⒌觀諸謝銀水之配偶陳月鸞與謝斌夫、謝豐次、謝文陸、謝
      雲南、謝梅、謝幼於92年8月3日簽訂之「共同購置不動產
      分配合約書」前言記載：「茲為甲、乙、丙、丁、戊、己
      、庚(依序為謝斌夫、謝豐次、謝雲南、陳月鸞、謝文陸
      、謝梅、謝幼)等7人共同出資，合夥購買后列土地，並經
      全體合夥人協議同意訂立左列事宜：....」等語，第4條
      約定：「....地上鐵皮屋由甲、乙、丙、丁、戊等伍人共
      同出資建置」、第5條約定：「....加上泰山鄉泰山段
　　　219、220(即系爭220地號土地)、222、223地號....分配
      如左：乙：謝豐次持分1/6....丁：陳月鸞持分1/6....甲
      ：謝斌夫持分4/18....丙：謝雲南持分4/18....戊：謝文
      陸持分4/18」、末尾記載「共同購置之土地標示：....泰
      山鄉泰山段219、220、222、223地號等4筆，合計面積
　　　2110平方公尺及地上房屋全部(包括系爭162號房屋在內)
      」等語(見本院卷㈠第325、327、329頁)，而上開第4條所
      載之「地上鐵皮屋」即為系爭162號房屋，業據兩造陳明
      在卷(見本院卷㈡第135頁)，參以謝豐次7人陳稱：系爭162
      號房屋一開始為合夥財產，提供合夥事業觀音石材工廠使
      用，全體合夥人於92年間簽訂「共同購置不動產分配合約
      書」，協議分割為分別共有後，仍繼續提供觀音石材工廠
      使用，全體共有人與系爭合夥間成立使用借貸關係等語(
      見本院卷㈡第135頁)，及謝斌夫於謝豐次、謝雲南、謝文
      陸所涉侵占案件(臺灣新北地方檢察署96年度他字第1060
      號)提出之告訴理由狀記載略以：伊與謝銀水、謝豐次、
      謝雲南、謝文陸五兄弟於68年間合夥出資在新北市泰山區
      經營石頭切割工廠，嗣謝銀水於83年10月間死亡，伊於88
      年間因重病退休，但工廠內之機器、石材及登記於伊名下
      的5筆土地等合夥財產均未分配，直至92年8月間，伊與謝
      豐次、謝雲南、謝文陸、陳月鸞始簽訂「共同購置不動產
      分配合約書」等語(見原審卷第77至83頁)，可知系爭162
      號房屋原為謝斌夫、謝豐次、謝雲南、謝文陸、謝銀水五
      兄弟之合夥財產，作為經營觀音石材工廠合夥事業使用，
      嗣謝銀水死亡而當然退夥，其餘合夥人與陳月鸞、謝桂芬
      4人為該房屋之公同共有人，經其餘合夥人與陳月鸞協議
      分割，於92年8月間簽訂「共同購置不動產分配合約書」
      ，協議分割系爭162號房屋為分別共有，並繼續無償提供
      系爭合夥使用，謝桂芬4人亦承認該分割協議之效力，則
      系爭合夥與系爭162號房屋全體共有人即謝斌夫、謝豐次
      、謝雲南、謝文陸、陳月鸞間成立使用借貸契約甚明，此
      為謝斌夫所不否認(僅爭執使用借貸契約已於96年11月6日
      終止，見本院卷㈡第136頁)，而系爭合夥迄未辦理清算，
      業據謝豐次7人陳明在卷(見本院卷㈡第
　　　125頁)，可見系爭合夥尚未消滅，則在系爭合夥與系爭
　　　162號房屋全體共有人間使用借貸契約合法終止以前，系
      爭合夥使用系爭162號房屋難認係無權占有。
　　⒍雖謝斌夫主張：依系爭調解之約定，系爭合夥就系爭162號
      房屋之使用借貸契約已於96年11月6日終止，謝豐次7人屆
      期仍繼續使用該房屋，自屬無權占有云云，惟觀諸系爭調
      解書記載：「對造人等(即謝豐次、謝文陸、謝雲南，下
      同)經聲請人等(即謝斌夫、陳月鸞，下同)之同意，使用
      泰山鄉泰山段1小段220地號土地(即系爭162號房屋坐落之
      系爭220地號土地)，使用費由對造人等共同給付聲請人等
      每月各新台幣(下同)壹萬元整，惟對造人等迄未給付聲請
      人等各貳拾陸萬元，事經調解成立，內容如下：兩造同
      意由對造人等共同簽發面額貳拾陸萬元整之本票貳張，由
      聲請人等各取得壹張。對造人等承諾前揭『土地』使用至9
      6年11月6日止。兩造本事件民事其餘請求拋棄，聲請人等
      同意撤回臺灣板橋地方法院檢察署(嗣更名為臺灣新北地
      方檢察署)96年度他字第1060號侵占案件」等語(見原審調
      字卷第23頁)，依其文義，謝斌夫、陳月鸞同意謝豐次、
      謝文陸、謝雲南繼續使用系爭220地號土地，使用期限為9
      6年11月6日，謝豐次、謝文陸、謝雲南每月應共同給付謝
      斌夫、陳月鸞各1萬元，合計各26萬元，至於系爭合夥(謝
      斌夫為合夥人之一)對於系爭162號房屋之使用借貸契約並
      不在該調解範圍內，此由謝豐次、謝文陸、謝雲南係個別
      對謝斌夫、陳月鸞負擔地租給付義務，非代表系爭合夥為
      該法律行為，且陳月鸞主張與系爭合夥間仍存在使用借貸
      關係，益可佐證，是謝斌夫徒以系爭162號房屋坐落系爭2
      20地號土地上為由，主張系爭調解之範圍及於系爭162號
      房屋，系爭162號房屋全體共有人與系爭合夥間之使用借
      貸契約已於96年11月6日終止云云，洵非可採。
　　⒎次按所有權人對於無權占有或侵奪其所有物者，得請求返
      還之；各共有人對於第三人，得就共有物之全部為本於所
      有權之請求；無法律上原因而受利益，致他人受損害者，
      應返還其利益；因故意或過失，不法侵害他人之權利者，
      負損害賠償責任，民法第767條第1項前段、第821條第1項
      、第179條前段及第184條第1項前段分別定有明文。又請
      求返還所有物之訴，應以現在占有該物之人為被告，如非
      現在占有該物之人，所有人不得本於物上請求權，對之請
      求返還所有物。查92年8月3日簽訂之「共同購置不動產分
      配合約書」協議將系爭162號房屋分割為分別共有，全體
      共有人同意繼續無償提供系爭合夥經營觀音石材工廠使用
      ，系爭162號房屋全體共有人與系爭合夥間成立使用借貸
      契約，上開使用借貸契約迄未合法終止，系爭合夥使用系
      爭162號房屋具有正當權源，並非無權占有，且系爭162號
      房屋之現占有人為系爭合夥，合夥人為謝斌夫、謝豐次、
      謝文陸，又許璧綿5人因繼承取得系爭合夥財產而間接占
      有系爭162號房屋，直接占有人(即系爭合夥)既有權占有
      系爭162號房屋，得將合夥財產放置該房屋內，則許璧綿5
      人自非無權占有，況系爭合夥財產已於109年3月20日自系
      爭162號房屋清空，許璧綿5人自斯時起已非占有人，有如
      前述，則謝斌夫本於系爭162號房屋共有人之地位，依民
      法第767條第1項前段、第821條規定，請求謝豐次7人返還
      系爭162號房屋予全體共有人，並依民法第179條前段、第
      184條第1項前段規定及繼承法律關係，請求謝豐次7人連
      帶給付120萬元，及自107年6月6日起至返還系爭162號房
      屋之日止，按月連帶給付2萬元，均屬無據。
　(二)關於謝斌夫請求謝豐次11人返還代墊房屋修繕費部分：
　　⒈按民事訴訟法第400條第1項規定確定判決之既判力，於判
      決主文所判斷之訴訟標的，始可發生，至所謂之爭點效，
      係指法院於確定判決理由中，就訴訟標的以外當事人所主
      張之重要爭點，本於當事人辯論之結果已為判斷時，除有
      顯然違背法令，或當事人已提出新訴訟資料足以推翻原判
      斷之情形外，於同一當事人就與該重要爭點有關所提起之
      他訴訟，不得再為相反之主張，法院亦不得作相反之判斷
      ，以符民事訴訟法上之誠信原則。查謝豐次、謝雲南、謝
      文陸、陳月鸞前以伊等與謝斌夫於92年5月7日、同年8月3
      日分別簽訂「合夥購置不動產契約同意書」、「共同購置
      不動產分配合約書」，確認其5人共同出資購買泰山土地
      與144巷6號、160-4號房屋，及各自應分得土地及其上建
      物之應有部分比例如附表所示，並約定由謝斌夫代為出
      租上開房屋及分配租金，惟謝斌夫拒未分配租金為由，依
      民法第179條規定及契約關係，請求謝斌夫返還代收租金
      ，先後經原法院104年度重訴字第370號、本院105年度重
      上字第21號判決及最高法院105年度台上字第1872號裁定
      確定(下稱前案確定判決)，有上開裁判可稽(見本院卷㈡第
      139至172頁)，前案確定判決認定依謝斌夫與謝豐次、謝
      雲南、謝文陸、陳月鸞於92年8月3日所簽訂之「共同購置
      不動產分配合約書」記載，其5人共同購置之不動產範圍
      為泰山土地及其上房屋全部，又其5人於96年9月6日經新
      北市○○區○○○○○○00○○○○○0000號調解書成立調解(下稱92號
      調解書)，約定謝豐次、謝雲南、謝文陸經謝斌夫、陳月
      鸞之同意，將219地號土地租予訴外人嘉格股份有限公司
      ，足見其5人確有合意出租219地號土地及其上160-4號房
      屋，由謝豐次、謝雲南、謝文陸、陳月鸞共同委任謝斌夫
      代收租金，惟92號調解書並未提及222、223地號土地及其
      上144巷6號房屋部分，尚不足以認定其5人間就144巷6號
      房地有委任關係存在，應認謝斌夫係擅自出租144巷6號房
      地等情(見本院卷㈡第145、
　　　146、148至150頁)，而謝斌夫、謝豐次、謝文陸為前案當
      事人，謝桂芬4人、許璧綿5人分別為謝雲南、陳月鸞之繼
      承人，均為前案確定判決效力所及(民事訴訟法第400條第
      1項規定參照)，是兩造於本件訴訟所涉謝豐次、謝雲南、
      謝文陸、陳月鸞是否共同委任謝斌夫出租144巷6號、160-
      4號房地之爭點，於前案屬重要爭點，並於該訴訟中經充
      分進行舉證及辯論後，由法院作成實質判斷，自應受前揭
      「爭點效」之拘束，除前案確定判決顯然違背法令，或有
      新訴訟資料足以推翻原判斷之情形外，兩造於本件訴訟即
      不得再就同一爭點為相反之主張，本院亦不得作相異之判
      斷。
　　⒉次按共有物之管理，除契約另有約定外，應以共有人過半
      數及其應有部分合計過半數之同意行之。但其應有部分合
      計逾3分之2者，其人數不予計算；共有物之管理費及其他
      負擔，除契約另有約定外，應由各共有人按其應有部分分
      擔之；共有人中之一人，就共有物之負擔為支付，而逾其
      所應分擔之部分者，對於其他共有人得按其各應分擔之部
      分，請求償還，98年1月23日修正公布，同年7月23日施行
      之民法第820條第1項及第822條分別定有明文。又受任人
      因處理委任事務，支出之必要費用，委任人應償還之，並
      付自支出時起之利息，民法第546條第1項亦定有明文。茲
      就謝斌夫請求謝豐次11人返還代墊房屋修繕費，是否有據
      ，分述如下：
　　⑴謝斌夫主張：伊為兩造共有160-4號、144巷6號、144巷6-1
      號房屋分別支出修繕費用113萬9075元、26萬5890元、12
      萬1175元，合計152萬6140元，依附表所示應有部分比例
      ，謝豐次應分擔25萬4357元、謝文陸應分擔33萬9142元、
      謝桂芬4人應分擔25萬4357元、許璧綿5人應分擔33萬9142
      元，爰依民法第546條第1項規定及繼承法律關係，在原審
      請求謝豐次給付20萬7757元、謝文陸給付27萬6756元、謝
      桂芬4人連帶給付20萬7757元、許璧綿5人連帶給付27萬67
      56元，在第二審追加請求謝豐次給付4萬6600元(25萬4357
      元-20萬7757元)、謝文陸給付6萬2386元(33萬9142元-27
      萬6756元)、謝桂芬4人連帶給付4萬6600元(25萬
　　　4357-20萬7757元)、許璧綿5人連帶給付6萬2386元(33萬9
      142元-27萬6756元)等語(見本院卷㈡第93、999、101、
　　　130、132頁)，並提出附表、之所示單據原本為證(原
      本發還，影本見原審調字卷第70至78頁、本院卷㈠第
　　　91至109頁，於本院表明不再主張附表編號1、2、3、6、
      7、8、9所示之單據，見本院卷㈠第436頁，故此部分不予
      論述)。
　　⑵查160-4號、144巷6號、144巷6-1號房屋均為謝斌夫、謝豐
      次、謝雲南、謝文陸、陳月鸞等人所共有(按：其5人之應
      有部分詳如附表所載，謝雲南、陳月鸞死亡後，其2人之
      應有部分分別由謝桂芬4人、許璧綿5人繼承，此為兩造所
      不爭執，見本院卷㈡第136、137頁)，其5人於96年9月6日
      簽立92號調解書，僅約定由謝豐次、謝雲南、謝文陸、陳
      月鸞委任謝斌夫出租160-4號房屋，144巷6號房屋係謝斌
      夫擅自出租，此為前案確定判決所認定，已如前述，又共
      有房屋之出租，乃屬共有物管理行為，是謝斌夫因管理16
      0-4號房屋所支出之修繕費用，固得依民法第546條第1項
      規定及繼承法律關係請求謝豐次11人按其等應有部分分擔
      之，惟144巷6號房屋既係謝斌夫擅自出租，即非受其他共
      有人委任之管理行為，難認謝斌夫就該房屋支出之修繕費
      用，得依民法第546條第1項規定及繼承法律關係請求謝豐
      次11人償還，至144巷6-1號房屋部分，「共同購置不動產
      分配合約書」僅確認謝斌夫、謝豐次、謝雲南、謝文陸、
      陳月鸞就該房屋之應有部分如附表所載，並未約定其5人
      合意由謝斌夫管理該房屋，謝斌夫復未舉證證明其係受謝
      豐次、謝雲南、謝文陸、陳月鸞之委任管理該房屋，則謝
      斌夫依民法第546條第1項規定及繼承法律關係，請求謝豐
      次11人償還144巷6-1號房屋修繕費用部分，亦非有據。
　　⑶按私文書應由舉證人證其真正。但他造於其真正無爭執者
      ，不在此限；私文書經本人或其代理人簽名、蓋章或按指
      印或有法院或公證人之認證者，推定為真正，民事訴訟法
      第357條及第358條第1項分別定有明文。準此，私文書上
      之簽名、畫押、蓋章或按指印，係本人或其代理人為之，
      在當事人間已無爭執或經舉證人證明者，始得推定為真正
      。又當事人提出之私文書，必先證其真正，始有形式上之
      證據力，更須其內容與待證事實有關，且屬可信者，始有
      實質上之證據力。謝斌夫主張：伊為兩造共有160-4號房
      屋支出修繕費用共113萬9075元等語，固提出附表編號4
      所示請款單、附表之編號1、5、6、7、8所示估價單、
      匯款單等單據原本為證(原本發還，影本見原審調字卷第7
      3頁、本院卷㈠第91、101至109頁)，然謝豐次11人否認上
      開單據(除匯款單外)之真正，並以上開單據無法證明謝斌
      夫確有修繕160-4號房屋及支出修繕費用之事實等語置辯
      ，依前開說明，自應由謝斌夫舉證證明之。茲就謝斌夫提
      出之上開單據，是否有據，分述如下：
　　①附表編號4所示之請款單，雖其上客戶欄記載「謝斌夫先
      生」、工地欄記載「楓江路160-4號」、日期「100年6月
      」、品名及金額欄記載「鐵工第一部分$185,300」、「鐵
      工第二部分$358,800」、「水電部分$69,400」、總金額
      「$613,500」，經手人欄有「彭昇浤」之簽名，上方空白
      處手寫註記「彭昇浤、共600,000，6/29」字樣(見原審調
      字卷第73頁)，惟謝斌夫並未舉證證明該私文書形式真正
      ，復未提出其確有支付61萬3500元予彭昇浤之證據，尚難
      徒憑上開請款單之記載，遽認謝斌夫主張已給付160-4號
      房屋修繕費用61萬3500元予彭昇浤之事實為可信。
　　②附表之編號1所示之估價單，其上客戶欄記載「謝斌夫」
      、工地欄記載「楓江路160-4號、144巷6-1號」、日期「1
      03年元月6日」、品名及金額欄記載「消防水帶箱配管安
      裝工程」、「10HP幫浦水塔共用132,500÷2=66,
　　　250」、「消防箱2卡8,600」、「鐵管及零件18,500」、
      「五金材料6,500」、「工資26,500」，總金額為12萬
　　　6350元，經手人欄有「蘇文德」之簽名，上開空白處手寫
      註記「付清6/18蘇文德」字樣(見本院卷㈠第91頁)，雖謝
      斌夫主張160-4號房屋之修繕費用為上開總金額之一半即6
      萬3175元(12萬6350元÷2)云云，惟其並未舉證證明上開估
      價單形式真正，復未提出其確有支付6萬3175元予蘇文德
      之證據，尚難徒憑上開估價單之記載，遽認謝斌夫主張已
      給付160-4號房屋修繕費用6萬3175元予蘇文德之事實為可
      信。
　　③附表之編號5所示之估價單，雖其上客戶欄記載「謝斌夫
      先生」、日期「104年1月27日」、工地欄記載「楓江路16
      0-4號」、品名及金額欄記載「消防鐵屋排煙工程」、「
      鋁窗10個25,000」、「雨棚1米X13米18,000」、「鋁窗追
      加2個3,400」、「抓漏2,500」，總金額為4萬
　　　8900元，經手人欄有「彭昇浤」之簽名，上方空白處手寫
      註記「1/7，15,000」、「1/28，30,000」、「付清」字
      樣(見本院卷㈠第101頁)，惟謝斌夫並未舉證證明上開估價
      單形式真正，復未提出其確有支付4萬8900元予彭昇浤之
      證據，尚難徒憑上開估價單之記載，遽認謝斌夫主張已給
      付160-4號房屋修繕費用4萬8900元予彭昇浤之事實為可信
      。
　　④附表之編號6所示之匯款單，雖其上記載謝斌夫於103年1
      0月20日匯款21萬元予鄭浩辰，後附估價單記載「219屋頂
      換新估價」、「屋頂PU隔熱板(鋁鋅材質)」、「手機....
      鄭浩辰」、「合計220,000」、「※215,000」、「地號21
      9號、103年10月16日屋頂換新楓江路160-4號匯款103年10
      月20日」字樣(見本院卷㈠第103、105頁)，惟謝斌夫並未
      舉證證明上開估價單形式真正，尚難僅憑其於103年10月2
      0日匯款21萬元予鄭浩辰，即遽認上開匯款原因係給付160
      -4號房屋之修繕費用。
　　⑤附表之編號7所示之估價單，雖其上客戶欄記載「房東謝
      斌夫」、工地欄記載「楓江路160-4號」、日期「106年6
      月25日」、品名欄記載「消防泵浦維修」、「更換電瓶、
      加柴油及工資3,500」，經手人欄有「阿德」之簽名，上
      方空白處手寫註記「付清」字樣(見本院卷㈠第107頁)，惟
      謝斌夫並未舉證證明上開估價單形式真正，復未提出其確
      有支付3500元予「阿德」之證據，尚難徒憑上開估價單之
      記載，遽認謝斌夫主張已給付160-4號房屋修繕費用3500
      元予「阿德」之事實為可信。
　　⑥附表之編號8所示之匯款單，雖其上記載謝斌夫於100年7
      月25日存入訴外人王明萬名下泰山鄉農會第000000000000
      號帳戶20萬元，上方空白處手寫註記「龍和萬工程有限公
      司王明萬....整理泰山區楓江路160-4號廠房地板金錢交
      易，地號219號材料費、水泥工資貳拾萬元、挖土機費用
      壹萬柒仟元」字樣(見本院卷㈠第109頁)，惟謝斌夫並未舉
      證證明上開註記之形式真正，尚難僅憑其於100年7月25日
      匯款20萬元予王明萬，即遽認上開匯款原因係給付160-4
      號房屋之修繕費用。
　　⑦綜上，謝斌夫提出之上開單據均不足以證明其有就160-4號
      房屋支出修繕費用共113萬9075元之事實，至謝斌夫另提
      出如附表編號5所示請款單、附表之編號2、3、4所示
      估價單及匯款單等單據(見原審調字卷第74頁、本院卷㈠第
      93至99頁)，分別係用以證明其就144巷6號、6-1號房屋支
      出修繕費用之事實，然謝斌夫係擅自出租144巷6號房屋，
      並非受其他共有人之委任出租該房屋，此為前案確定判決
      所認定，而144巷6-1號房屋部分，並無證據證明謝斌夫係
      受謝豐次、謝雲南、謝文陸、陳月鸞之委任出租管理該房
      屋，則謝斌夫主張其為144巷6號、6-1號房屋分別支出修
      繕費用26萬5890元、12萬1175元乙節，縱然屬實，亦不得
      依委任關係請求謝豐次11人償還。從而，謝斌夫依民法第
      546條第1項規定及繼承法律關係，請求謝豐次11人按附表
      所示應有部分比例分擔160-4、144巷6號及144巷6-1號房
      屋之修繕費用，均屬無據。
五、綜上所述，謝斌夫㈠依民法第767條第1項前段、第821條規定
    ，請求謝豐次7人返還系爭162號房屋予全體共有人，並依民
    法第179條前段、第184條第1項前段規定及繼承法律關係，
    請求謝豐次7人連帶給付120萬元本息，及自107年6月6日起
    至返還系爭162號房屋之日止，按月連帶給付2萬元；㈡依民
    法第546條第1項規定，請求謝豐次給付20萬7757元本息、謝
    文陸給付27萬6756元本息，依民法第546條第1項規定及繼承
    法律關係，請求謝桂芬4人連帶給付20萬7757元本息、許璧
    綿5人連帶給付27萬6756元本息，均無理由，應予駁回。從
    而原審判決謝豐次11人應分別給付謝斌夫如原判決主文第1
    至4項所示之本息，並為假執行之宣告，自有未洽，謝豐次1
    1人上訴意旨指摘原判決此部分不當，求予廢棄，為有理由
    ，爰由本院予以廢棄並改判如主文第2項所示。至原審就上
    開㈠所為謝斌夫敗訴之判決，理由雖有不同，但結論並無二
    致，仍應維持，謝斌夫求予廢棄改判，應認為無理由，原審
    就上開㈡駁回謝斌夫之請求部分，並無不合，謝斌夫上訴意
    旨求予廢棄改判，為無理由，爰駁回其上訴。又謝斌夫在本
    院依民法第546條第1項規定及繼承法律關係，追加請求謝豐
    次給付4萬6600元本息、謝文陸給付6萬2386元本息、謝桂芬
    4人連帶給付4萬6600元本息、許璧綿5人連帶給付6萬2386元
    本息，為無理由，應予駁回。謝斌夫追加之訴既經駁回，其
    假執行之聲請亦失所附麗，爰併予駁回之。
六、本件事證已臻明確，兩造其餘之攻擊或防禦方法及所用之證
    據，經本院斟酌後，認為均不足以影響本判決之結果，爰不
    逐一論列，附此敘明。
七、據上論結，本件謝豐次11人之上訴為有理由，謝斌夫之上訴
    為一部無理由，一部應認為無理由，追加之訴為無理由，依
    民事訴訟法第450條、第449條、第78條，判決如主文。
中　　華　　民　　國　　109 　年　　5 　　月　　29　　日
                  民事第二十一庭
                        審判長法  官  翁昭蓉
                              法  官  劉又菁
                              法  官  鍾素鳳
正本係照原本作成。
如不服本判決，應於收受送達後20日內向本院提出上訴書狀，其
未表明上訴理由者，應於提出上訴後20日內向本院補提理由書狀
（均須按他造當事人之人數附繕本）上訴時應提出委任律師或具
有律師資格之人之委任狀；委任有律師資格者，另應附具律師資
格證書及釋明委任人與受任人有民事訴訟法第466 條之1第1項但
書或第2項（詳附註）所定關係之釋明文書影本。如委任律師提
起上訴者，應一併繳納上訴審裁判費。
中　　華　　民　　國　　109 　年　　5 　　月　　29　　日

　　　　　　　　　　　　　    書記官  常淑慧
附註：
民事訴訟法第466條之1（第1項、第2項）：
對於第二審判決上訴，上訴人應委任律師為訴訟代理人。但上訴
人或其法定代理人具有律師資格者，不在此限。
上訴人之配偶、三親等內之血親、二親等內之姻親，或上訴人為
法人、中央或地方機關時，其所屬專任人員具有律師資格並經法
院認為適當者，亦得為第三審訴訟代理人。

附表(即原證7)：
編號 單據性質 台照欄記載 工地欄記載 單據金額（新臺幣） 單據日期 備 註  1 估價單 謝斌夫先生 160-4號房屋 185,300元 100年5月23日 於本院表明不再主張左列單據為證物(本院卷㈠第436頁) 2 估價單 謝斌夫先生 160-4號房屋 358,800元 100年6月3日 同上 3 估價單 謝斌夫先生 144巷6號房屋 69,400元 100年6月17日 同上 4 請款單 謝斌夫先生 160-4號房屋 613,500元(實際支出600,000元) 100年6月  5 請款單 謝斌夫先生 144巷6號房屋 80,200元 100年7月26日  6 收據 新五路2段2巷27號 五股地號 13,000元 101年5月 於本院表明不再主張左列單據為證物(本院卷㈠第436頁) 7 估價單 楓江路謝先生 223地號土地 4,000元 101年12月24日 同上 8 估價單 無 222、223地號土地 28,000元 101年6月25日 同上 9 估價單 無 160-4號房屋 10,000元 101年7月25日 同上 

附表之(即上證1至上證8)：
編號 單據性質 台照(或匯款人)欄記載 工地欄記載 單據金額（新臺幣） 單據日期 1 估價單 謝斌夫 160-4號、144巷6-1號房屋 126,350元 103年1月16日 2 估價單 謝斌夫 144巷6-1號房屋 58,000元 103年1月16日 3 估價單 謝斌夫先生 144巷6號房屋 25,000元 103年2月16日 4 匯款單及估價單 謝斌夫 144巷6號房屋 160,690元(實際支出600,000元) 103年9月29日(匯款日期為103年10月1日) 5 估價單 謝斌夫先生 160-4號房屋 48,900元 104年1月27日 6 匯款單及估價單 謝斌夫 160-4號房屋 210,000元 103年10月20日 7 估價單 房東謝斌夫 160-4號房屋 3,500元 106年6月25日 8 存摺交易明細 謝斌夫 無 200,000元 100年7月25日 

附表：
編號 姓名 應有部分 備註 1 謝豐次 3/18  2 謝文陸 4/18  3 許璧綿、謝仕良、謝仕成、謝雅婷、謝雅華（於106年3月15日起共同繼承謝雲南之所有權應有部分） 4/18 許璧綿5人應連帶負擔。 4 謝桂芬、謝桂芳、謝桂彬、謝桂全（於106年10月25日起共同繼承陳月鸞之所有權應有部分） 3/18 謝桂芬4人應連帶負擔。  5 謝斌夫 4/18